---
title: "Wprowadzenie do metodologii badań społecznych"
pagetitle: "Wprowadzenie do metodologii badań społecznych 11 slides"
subtitle: "**Opis i prezentowanie wyników badań**"
author:
  - name: "Ben Stanley"
    affiliation: "Wydział Nauk Społecznych, Uniwersytet SWPS"
date: "01/26/26"
date-format: long
lang: pl
slide-number: true
show-slide-number: all
editor:
  render-on-save: true
format:
  revealjs:
    theme: [default, presentation_style.scss]
    slide-number: true
    overview: true
    center: true
    incremental: true
    navigation-mode: vertical
    progress: false
    controls: true
    footer: "Wprowadzenie do metodologii badań społecznych"
    link-external-newwindow: true
    logo: swps.jpg
execute:
  cache: false
code:
  execute:
    - r
    - python
embed-resources: true
---

```{r}
#| label: setup
#| include: false

library(ggplot2)

# Custom theme function for all plots
theme_plots <- function(base_size = 11, base_family = "Jost") {
  theme_bw(base_size, base_family) +
    theme(
      panel.background = element_rect(fill = "#ffffff", colour = NA),
      title = element_text(size = rel(1), family = "Jost", face = "bold"),
      plot.subtitle = element_text(
        size = rel(0.8),
        family = "Jost",
        face = "plain"
      ),
      plot.caption = element_text(
        margin = margin(t = 10),
        size = rel(0.6),
        family = "Jost",
        face = "plain"
      ),
      panel.border = element_rect(
        color = "grey50",
        fill = NA,
        linewidth = 0.15
      ),
      panel.spacing = unit(1, "lines"),
      panel.grid.minor = element_blank(),
      panel.grid.major = element_line(linewidth = 0.25, colour = "grey90"),
      axis.line = element_blank(),
      axis.ticks = element_blank(),
      axis.title = element_text(
        size = rel(0.8),
        family = "Jost",
        face = "plain"
      ),
      axis.title.x = element_text(margin = margin(t = 10)),
      axis.title.y = element_text(hjust = 1, margin = margin(r = 10)),
      legend.position = "bottom",
      legend.title = element_text(
        size = rel(0.8),
        vjust = 0.5,
        family = "Jost",
        face = "bold"
      ),
      legend.key.size = unit(0.7, "line"),
      legend.key = element_blank(),
      legend.spacing = unit(0.1, "lines"),
      legend.justification = "left",
      legend.margin = margin(t = 0, b = 0, l = 0, r = 0),
      strip.text = element_text(
        size = rel(0.9),
        hjust = 0,
        family = "Jost",
        face = "plain"
      ),
      strip.background = element_rect(fill = "white", colour = NA),
      plot.margin = unit(c(0, 0, 0, 0), "cm")
    )
}
```


# Plan zajęć

## Plan zajęć

-   Elementy pisania akademickiego
-   Zasady stylu naukowego
-   Wytyczne formalne
-   Logika pracy dyplomowej/empirycznej
-   Opis metodologii i prezentowanie wyników
-   Redakcja i praca nad tekstem

# Elementy pisania akademickiego

## Elementy pisania akademickiego

```{r}
#| echo: false
#| fig-width: 10
#| fig-height: 6
#| fig-align: center

library(ggplot2)
library(ggforce)

# Define elements and their positions in a circle
elements <- c(
  "Odbiorcy",
  "Cel",
  "Organizacja\ntekstu",
  "Styl",
  "Flow",
  "Prezentacja"
)
n <- length(elements)

# Calculate positions on a circle
angles <- seq(pi / 2, pi / 2 - 2 * pi, length.out = n + 1)[1:n]
radius <- 2.5
x <- radius * cos(angles)
y <- radius * sin(angles)

# Create data frame for elements
df <- data.frame(
  x = x,
  y = y,
  label = elements
)

# Create connections (circular path)
connections <- data.frame(
  x = c(x, x[1]),
  y = c(y, y[1])
)

# Plot
ggplot() +
  # Draw the circular connecting line

  geom_path(
    data = connections,
    aes(x = x, y = y),
    color = "#6c9dc6",
    linewidth = 1.2
  ) +
  # Draw boxes for each element
  geom_label(
    data = df,
    aes(x = x, y = y, label = label),
    fill = "#4472c4",
    color = "white",
    size = 5,
    fontface = "bold",
    label.padding = unit(0.6, "lines"),
    label.size = 0
  ) +
  coord_fixed(ratio = 1, xlim = c(-5.5, 4), ylim = c(-3.5, 3.5)) +
  theme_void(base_family = "Jost") +
  theme(
    plot.background = element_rect(fill = "white", color = NA),
    panel.background = element_rect(fill = "white", color = NA)
  )
```

Źródło: Swales, Feak 2012

# Zasady stylu naukowego

## Zasady stylu naukowego

-   Poprawność językowa
-   Precyzyjny, jednoznaczny język
-   Odpowiednie zastosowanie terminologii naukowej
-   Formalność
-   Zwięzłość
-   Odpowiednio sformułowane przypisy
-   Prosty, klarowna narracja
-   Bez: nacechowania emocjonalnego, kolokwializmów, nadmiernych zabiegów stylistycznych

# Wytyczne formalne

## Wytyczne formalne

Praca powinna być napisana zgodnie z poniższymi wytycznymi:

-  czcionka: Times New Roman 12,
-  interlinia: 1,5,
-  tekst wyjustowany, zapis jednokolumnowy,
-  marginesy: 2,5 cm,
-  tytuły rozdziałów i podrozdziałów - pogrubienie,
-  numeracja stron w stopce,
-  przypisy dolne mogą zawierać tylko komentarze i informacje uzupełniające (zgodnie z systemem APA)

::: {.fragment}
Źródło: Standardy prac dyplomowych realizowanych na Wydziale Nauk Społecznych w Warszawie
:::

## Mierzenie długości tekstu

-   W zależności od kontekstu i wymogów formalnych:
    -   Strony
    -   Słowa
    -   Znaki (ze spacjami/bez spacji)
-   Strona znormalizowanego maszynopisu: 1800 znaków, w tym spacje i znaki interpunkcyjne
-   Arkusz wydawniczy – 40 000 znaków, co oznacza ok. 22 strony znormalizowanego maszynopisu

## Ćwiczenie

Bardzo proszę poprawić błędy w tekście, tak aby zachowane zostały wytyczne formalne ze „Standardów prac dyplomowych na WNS".

## Błąd 1: Niewłaściwa czcionka

- **Problem**: Tekst napisany jest czcionką Arial
- **Wymaganie**: Times New Roman 12
- **Dlaczego to błąd**: Wytyczne formalne WNS jednoznacznie określają rodzaj czcionki. Arial to czcionka bezszeryfowa, podczas gdy Times New Roman to czcionka szeryfowa, która jest standardem w pracach akademickich

## Błąd 2: Niewłaściwy rozmiar czcionki

- **Problem**: Czcionka ma rozmiar 9 punktów
- **Wymaganie**: 12 punktów
- **Dlaczego to błąd**: Zbyt mały rozmiar czcionki utrudnia czytanie tekstu i nie spełnia wymogów formalnych. Standardowy rozmiar 12pt zapewnia czytelność i profesjonalny wygląd dokumentu

## Błąd 3: Niewłaściwa interlinia

- **Problem**: Interlinia wynosi 1,0 (pojedyncza)
- **Wymaganie**: 1,5
- **Dlaczego to błąd**: Pojedyncza interlinia utrudnia czytanie dłuższych tekstów i nie pozostawia miejsca na ewentualne adnotacje. Interlinia 1,5 jest standardem w pracach akademickich

## Błąd 4: Niewłaściwe marginesy

- **Problem**: Marginesy wynoszą 5 cm
- **Wymaganie**: 2,5 cm
- **Dlaczego to błąd**: Zbyt szerokie marginesy zmniejszają ilość tekstu na stronie i mogą być postrzegane jako próba sztucznego wydłużenia pracy. Standardowe marginesy 2,5 cm zapewniają właściwe proporcje strony

## Błąd 5: Brak pogrubienia tytułu rozdziału

- **Problem**: Tytuł „metodologia" napisany małą literą, bez pogrubienia
- **Wymaganie**: Tytuły rozdziałów i podrozdziałów powinny być pogrubione
- **Dlaczego to błąd**: Tytuły rozdziałów powinny wyróżniać się wizualnie i zaczynać wielką literą. Brak pogrubienia utrudnia nawigację po tekście

## Błąd 6: Niespójny styl cytowania

- **Problem**: CBOS cytowany w przypisie dolnym, inne źródła w stylu APA w tekście
- **Wymaganie**: Przypisy dolne mogą zawierać tylko komentarze i informacje uzupełniające (zgodnie z systemem APA)
- **Dlaczego to błąd**: Mieszanie stylów cytowania jest niedopuszczalne. W systemie APA wszystkie cytowania powinny być w tekście (autor, rok)

## Błąd 7: Cytowanie źródła spoza bibliografii

- **Problem**: W tekście cytowany jest „Kowalczyk (2020)", którego nie ma w bibliografii
- **Wymaganie**: Każde cytowanie w tekście musi mieć odpowiadający wpis w bibliografii
- **Dlaczego to błąd**: Czytelnik nie może zweryfikować źródła. To poważny błąd formalny, który może być uznany za nierzetelność naukową

## Błąd 8: Tabela bez źródła

- **Problem**: Tabela z danymi o platformach nie zawiera informacji o źródle
- **Wymaganie**: Tabele muszą mieć odpowiedni tytuł + informację o źródle danych i wielkości próby
- **Dlaczego to błąd**: Brak źródła uniemożliwia weryfikację danych i jest niezgodny ze standardami prezentacji wyników badań

## Błąd 9: Wykres bez tytułu i źródła

- **Problem**: Wykres nie ma tytułu (np. „Wykres 1. ...") ani informacji o źródle
- **Wymaganie**: Wykresy muszą mieć odpowiedni tytuł + informację o źródle danych i wielkości próby
- **Dlaczego to błąd**: Podobnie jak w przypadku tabel, każda wizualizacja danych musi być odpowiednio opisana i opatrzona informacją o źródle

## Błąd 10: Język emocjonalny i potoczny

- **Problem**: Wyrażenia takie jak „naprawdę ciekawy", „super ważne", „niesamowite", „szokujące i budzi ogromne obawy o przyszłość naszej młodzieży!"
- **Wymaganie**: Styl naukowy: bez nacechowania emocjonalnego, kolokwializmów, nadmiernych zabiegów stylistycznych
- **Dlaczego to błąd**: Język naukowy powinien być obiektywny, precyzyjny i pozbawiony emocji. Wyrażenia wartościujące i potoczne obniżają wiarygodność tekstu

# Logika pracy dyplomowej/empirycznej

## Logika pracy dyplomowej/empirycznej

```{r}
#| echo: false
#| fig-width: 12
#| fig-height: 5
#| fig-align: center

library(ggplot2)

# Define stages
stages <- c(
  "Przegląd\nliteratury",
  "Konceptualizacja\nprojektu\nbadawczego",
  "Metodologia\nbadania",
  "Wyniki",
  "Dyskusja\nwyników"
)
n <- length(stages)

# Box positions
box_width <- 1.8
box_height <- 1.2
spacing <- 2.5
x_positions <- seq(0, (n - 1) * spacing, by = spacing)
y_position <- 0

# Create data frame for boxes
df_boxes <- data.frame(
  x = x_positions,
  y = y_position,
  label = stages
)

# Create arrows between boxes (forward)
df_arrows_forward <- data.frame(
  x_start = x_positions[-n] + box_width / 2 + 0.1,
  x_end = x_positions[-1] - box_width / 2 - 0.1,
  y = y_position
)

# Create bidirectional arrows (backward) - between first 3 boxes
df_arrows_back <- data.frame(
  x_start = x_positions[2:3] - box_width / 2 - 0.1,
  x_end = x_positions[1:2] + box_width / 2 + 0.1,
  y = y_position - 0.3
)

# Plot
ggplot() +
  # Draw boxes
  geom_tile(
    data = df_boxes,
    aes(x = x, y = y),
    width = box_width,
    height = box_height,
    fill = "#4472c4",
    color = "#4472c4"
  ) +
  # Add labels
  geom_text(
    data = df_boxes,
    aes(x = x, y = y, label = label),
    color = "white",
    size = 4,
    family = "Jost",
    fontface = "bold",
    lineheight = 0.9
  ) +
  # Forward arrows (single direction for last two)
  geom_segment(
    data = df_arrows_forward[3:4, ],
    aes(x = x_start, xend = x_end, y = y, yend = y),
    arrow = arrow(length = unit(0.3, "cm"), type = "closed"),
    color = "#4472c4",
    linewidth = 1
  ) +
  # Bidirectional arrows between first 3 boxes (top)
  geom_segment(
    data = df_arrows_forward[1:2, ],
    aes(x = x_start, xend = x_end, y = y, yend = y),
    arrow = arrow(length = unit(0.25, "cm"), type = "closed"),
    color = "#4472c4",
    linewidth = 0.8
  ) +
  geom_segment(
    data = df_arrows_back,
    aes(x = x_start, xend = x_end, y = y + 0.45, yend = y + 0.45),
    arrow = arrow(length = unit(0.25, "cm"), type = "closed"),
    color = "#4472c4",
    linewidth = 0.8
  ) +
  coord_fixed(
    ratio = 1,
    xlim = c(-1.5, max(x_positions) + 1.5),
    ylim = c(-1.2, 1.2)
  ) +
  theme_void(base_family = "Jost") +
  theme(
    plot.background = element_rect(fill = "white", color = NA),
    panel.background = element_rect(fill = "white", color = NA)
  )
```

## Artykuł naukowy

-   Struktura i inne wytyczne zależne od dyscypliny, ale również planowanego miejsca publikacji
-   Zazwyczaj w artykule z zakresu nauk społecznych mamy część teoretyczną (przegląd wcześniejszych badań i prac teoretycznych związanych z tematem) oraz część empiryczną (opis własnych badań wraz z metodologią)
-   Zakończenie: dyskusja i konkluzje
-   Inne opcje: artykuł teoretyczny, metaanaliza

# Opis metodologii

## Opis metodologii

-   Metody i techniki zbierania danych
-   Dobór próby wraz z metodami rekrutacji
-   Narzędzia badawcze
-   Procedura badania

::: {.fragment}
Metodologia powinna być opisana na tyle przejrzyście i kompletnie, żeby możliwa była replikacja badania (aczkolwiek to wytyczna bardziej dla badań ilościowych)
:::

# Prezentowanie wyników

## Jak opisywać dane – struktura i strona formalna

-   Struktura problemowa (która może być strukturą narzędzia badawczego, ale nie musi)
-   Cytaty/wizualizacje danych nie mogą „mówić same za siebie" (tak samo jak cytaty ze źródeł w części teoretycznej)
-   Nie musimy w opisie wyników przedstawiać wszystkich pozyskanych danych, np. jeśli jakieś pytanie w ankiecie "nie zagrało", nie przyniosło interesujących wyników to możemy pominąć ten wątek (zwłaszcza jeśli mamy inne dane pozwalające na odpowiedź na pytania badawcze)

## Tabele w raportach/pracach naukowych

-   Muszą mieć odpowiedni tytuł + informację o źródle danych i wielkości próby (jeśli nie ma jej w samej tabeli)
-   Nazwy kolumn i wierszy powinny być zrozumiałe dla osoby, która nie zna danej bazy danych (np. nie używamy surowych nazw zmiennych)
-   Musi być jasne co jest pokazane w tabeli (n/%, jednostki, pytania jednokrotnego/wielokrotnego wyboru)
-   Nie trzeba w tekście opisywać wszystkiego, co jest w tabeli, lepiej wyciągnąć najważniejsze/najciekawsze informacje

## Przykład tabeli

Tabela 1. Miejsce zakupu herbaty w podziale na częstość picia herbaty.

|                                  | Market | Sklep osiedlowy | Sklep specjalistyczny online | Sklep specjalistyczny stacjonarnie | Ogółem |
|----------------------------------|--------|-----------------|------------------------------|-----------------------------------|--------|
| Pije herbatę codziennie          | 15     | 4               | 3                            | 4                                 | 26     |
| Pije herbatę rzadziej niż raz dziennie | 6  | 3               | 7                            | 1                                 | 17     |
| Ogółem                           | 21     | 7               | 10                           | 5                                 | 43     |

Źródło: badanie CAWI, n=43

## Wykresy w raportach/pracach naukowych

-   Muszą mieć odpowiedni tytuł + informację o źródle danych i wielkości próby
-   Wykresy w raporcie powinny mieć spójną kolorystykę i projekt graficzny
-   Nazwy osi i innych elementów wykresu powinny być zrozumiałe dla osoby, która nie zna danej bazy danych (np. nie używamy surowych nazw zmiennych)
-   Musi być jasne co jest pokazane na wykresie (n/%, jednostki, pytania jednokrotnego/wielokrotnego wyboru)

## Przykład wykresu

```{r}
#| echo: false
#| fig-width: 10
#| fig-height: 5
#| fig-align: center

library(ggplot2)

# Data from PDF (page 17)
df <- data.frame(
  kategoria = factor(
    c(
      "Rzadziej niż raz\nw tygodniu",
      "Raz w tygodniu",
      "Kilka razy\nw tygodniu",
      "Raz dziennie",
      "Kilka razy\ndziennie"
    ),
    levels = c(
      "Rzadziej niż raz\nw tygodniu",
      "Raz w tygodniu",
      "Kilka razy\nw tygodniu",
      "Raz dziennie",
      "Kilka razy\ndziennie"
    )
  ),
  procent = c(17.39, 13.04, 26.09, 17.39, 26.09)
)

ggplot(df, aes(x = kategoria, y = procent)) +
  geom_col(fill = "#4472c4", width = 0.7) +
  geom_label(
    aes(label = paste0(format(procent, nsmall = 2), "%")),
    vjust = 0.5,
    size = 4,
    fill = "white",
    label.size = 0.3,
    label.padding = unit(0.2, "lines")
  ) +
  scale_y_continuous(
    limits = c(0, 30),
    breaks = seq(0, 30, by = 10),
    expand = c(0, 0)
  ) +
  labs(
    title = "Wykres 1. Respondenci według częstości picia herbaty (%)",
    x = NULL,
    y = "Procent",
    caption = "Źródło: badanie CAWI, n=43"
  ) +
  theme_plots()
```

## Cytaty

...niektórzy badani zauważają, że praca w trybie zdalnym spowodowała u nich wydłużenie się godzin przeznaczanych na obowiązki zawodowe.

> *Trudno też tak jednoznacznie zakończyć pracę, maile przychodzą i się je czyta niezależnie od godziny.* (Monika, 34, księgowa w firmie remontowej)

-   **Monika** - to nie jest prawdziwe imię, tylko pseudonim osoby biorącej udział w badaniu
-   **34, księgowa w firmie remontowej** - zakres informacji związany z tematem badania. Gdyby badanie było o karierach osób mających dzieci, ważniejszą informacją byłoby czy Monika ma dzieci i ile

# Dyskusja i konkluzje

## Dyskusja

-   „Dyskusja" jest dyskusją naszych danych z wcześniejszymi badaniami/pracami teoretycznymi
-   Ma za zadanie pokazać, że nasze badanie jest powiązane ze state of the art naszej dyscypliny
-   Nie powtórzenie treści, które były opisane wcześniej, raczej przyszłościowe nastawienie – co te wyniki znaczą na przyszłość dla tego tematu

## Konkluzje/podsumowanie

-   Warto przypomnieć pytania/hipotezy badawcze i odnieść się do nich
-   Część kończąca tekst powinna streszczać wyniki w sposób zwięzły, bez powtarzania dosłownie tego, co było powiedziane wcześniej
-   Dobrze jest odnieść się do ograniczeń/limitów przeprowadzonych badań (np. próba była nieliczna)
-   Można pokazać, jakie są skutki/wyniki przeprowadzonego badania:
    -   jak wzbogaca ono literaturę dyscypliny/subdyscypliny
    -   jakie dalsze kroki badawcze mogłyby być podjęte
    -   jakie rekomendacje z niego wynikają

# Jak pisać?

## Pisanie to proces

-   Pisanie akademickie to **proces iteracyjny**, nie jednorazowe działanie
-   Znaczenie przerw i świeżego spojrzenia „z zewnątrz" - odpoczynek, feedback i powrót do tekstu (Murray i Moore, 2006)
-   Nie oczekujemy perfekcji od pierwszego szkicu!

## Trzy wersje robocze

> „...first draft is the **down draft** - you just get it down. The second draft is the **up draft** - you fix it up. You try to say what you have to say more accurately. And the third draft is the **dental draft**, where you check every tooth..."
>
> (Lamott, 1994, s. 60)

## Pisanie i redakcja osobno

> „Generating text and revising text are distinct parts of writing - don't do both at once."
>
> (Silva, 2007, s. 73)

-   Najpierw pisz – potem poprawiaj
-   Perfekcjonizm na etapie pisania blokuje kreatywność
-   Redakcja wymaga innego nastawienia niż tworzenie

## Na co warto zwrócić uwagę przy redakcji tekstu

-   Poprawność językowa (literówki, interpunkcja, powtórzenia, bardzo długie zdania)
-   Styl naukowy: bez ozdobników, formalność, odpowiednie wykorzystanie terminologii naukowej, przypisy
-   Klarowna narracja i przejścia pomiędzy częściami tekstu
-   Zgodność z wymaganiami danej formy (np. wytycznymi dla pracy zaliczeniowej, wytycznych czasopisma naukowego)

## Redakcja jest redukcją – jak skracać tekst

-   Uproszczenie zdań (unikamy zdań ciągnących się przez kilka linijek zdań wielokrotnie złożonych, jak również zdań „pustych")
-   Usunięcie powtórzeń
-   Usunięcie ozdobników
-   (W miarę możliwości i potrzeby) usunięcie dygresji i wątków pobocznych nie związanych ściśle z tematem tekstu

## Praktyczne wskazówki

-   Dobry harmonogram i fokus głównie na bieżący etap
-   Znalezienie swojego stylu pracy (ale też próbowanie nowych rozwiązań)
-   Pozostawienie odpowiedniego marginesu (czasu, uwagi etc.) na poprawki
-   Uwaga na nadmierny optymizm w planowaniu (*overconfidence bias*, Buehler i in., 1995)

## Instytucja „Przyjaznego laika"

-   Poproś kogoś spoza Twojej dziedziny o przeczytanie tekstu
-   Jeśli laik nie rozumie głównej myśli – tekst wymaga uproszczenia
-   Świeże oczy wychwycą błędy, które Ty przeoczysz
-   Feedback jest darem – przyjmuj go z otwartością

# Podsumowanie

## Kluczowe wnioski z dzisiejszego wykładu

1. **Pisanie akademickie** to umiejętność, którą można rozwijać – wymaga praktyki i świadomości zasad

2. **Wytyczne formalne** (czcionka, marginesy, interlinia, cytowania) nie są arbitralne – ułatwiają czytanie i ocenę pracy

3. **Styl naukowy** = precyzja, obiektywność, formalność – bez emocji i kolokwializmów

4. **Tabele i wykresy** muszą mieć tytuły, źródła i być zrozumiałe bez czytania całego tekstu

5. **Pisanie to proces** – pierwszy szkic nie musi być idealny, ale ostateczna wersja musi spełniać wszystkie wymogi